臺灣高等法院臺中分院刑事判決　　　　96年度上訴字第2549號
上　訴　人　　臺灣臺中地方法院檢察署檢察官
上　訴　人
即　被　告　　丁○○
　　　　　　　己○○
被　　　告　　戊○○
被　　　告　　丙○○
上列三人共同
選任辯護人　　盧永和律師
被　　　告　　甲○○　男　民國○○年○月○○日生
　　　　　　　　　　　住台中縣潭子鄉○○路75巷13號3樓
　　　　　　　　　　　身分證統一編號：Ｚ000000000號
　　　　　　　　　　　(另案在臺灣臺中看守所羈押中)
上列上訴人因重利等案件，不服臺灣臺中地方法院中華民國96年
7 月20日第一審判決（民國96年度訴字第1700號，起訴案號：臺
灣臺中地方法院檢察署民國95年度偵字第 23023、24846、26656
、26673、28533號、96年度偵字第5578號），提起上訴，本院判
決如下：
    主  文
上訴駁回。
    事實及理由
一、本案經本院審理結果，認第一審判決認事用法及量刑均無不
    當，應予維持，並引用第一審判決書記載之事實、證據及理
    由（如附件）。
二、上訴人即公訴人上訴意旨略稱：
　(1)刑法第 344條之重利罪，法定刑得科或併科銀元1000元以下
  　罰金，依修正後刑法施行法增訂第1條之1：「中華民國94年
    1月7日刑法修正施行後，刑法分則編所定罰金之貨幣單位為
    新臺幣。94年1月7日刑法修正時，刑法分則編未修正之條文
    定有罰金者，自94年1月7日刑法修正施行後，就其所定數額
    提高為30倍。但72年 6月26日至94年1月7日新增或修正之條
    文，就其所定數額提高為3倍」及刑法第33條第5款修正為：
    「主刑之種類如下：五、罰金：新臺幣1000元以上，以百元
    計算之」等規定觀之，依修正後之法律，刑法第 344條之重
    利罪所得科處之罰金刑最高為新臺幣 30000元、最低為新臺
    幣1000元，然依被告行為時之刑罰法律，即罰金罰鍰提高標
    準條例第 1條前段規定之提高倍數10倍及修正前刑法第33條
    第5款規定之罰金最低額1元計算，則刑法第 344條之重利罪
    所得科處之罰金最高額仍為新臺幣 90000元，然最低額較新
    法為低。因此，比較上述修正前、後之刑罰法律，自以被告
    行為時關於科處罰金刑之法律較有利於被告。故被告上揭犯
    罪事實之重利犯行，依修正後刑法第2條第1項前段之規定，
    應適用修正前關於科處罰金刑之法律，較有利於被告。
　(2)被告行為後，刑法第56條連續犯之規定，亦於94年1月7日修
    正公布刪除，並於95年7月1日施行，是於新法修正施行後，
    被告於本案犯罪事實所示之多次重利犯行，即須分論併罰。
    則被告之犯行，因行為後新法業已刪除連續犯之規定，此刪
    除雖非犯罪構成要件之變更，但顯已影響行為人刑罰之法律
    效果，自屬法律有變更，經比較新、舊法規定，修正後之規
    定顯較不利於被告，依刑法第2條第1項前段之規定，仍應適
    用較有利於被告之行為時法律，即修正前刑法第56條連續犯
    之規定論處。
　(3)本件被告等人所犯重利部分，原審認為具營業性、職業性、
    顯見應係基於單一包括犯意為之，依社會通念，於客觀上堪
    認為符合一個反覆、延續性之行為觀念，於刑法評價上，即
    應成立一罪，屬「集合犯」之適例。然學理上「包括一罪」
    概念中，與施用毒品之犯罪型態較有關聯者，應屬「集合犯
    」之態樣。查刑事法若干犯罪行為態樣，本質上原具有反覆
    、延續實行之特徵，立法即既予特別歸類，定為犯罪構成要
    件之行為要素，則行為人基於概括之犯意，在密切接近之一
    定時、地持續實行之複次行為，倘依社會通念，於客觀上認
    為符合一個反覆、延續性之行為觀念者，於刑法評價上，即
    應僅成立一罪。學理上所稱「集合犯」之職業性、營業性或
    收集性等具有重複特質之犯罪均屬之，例如經營、從事業務
    、收集、販賣、製造、散布等行為概念者是（最高法院95年
    臺上字第4686號判決意旨參照）。從而，集合犯應係一般社
    會通念，特定犯罪行為具有反覆實施之特性，立法者於制定
    刑罰法律之初，亦已認知該種行為類型之反覆性，而有意藉
    由法條中客觀構成要件之行為要素，涵括上開具有反覆實施
    特性之數個犯罪行為，仍僅接受一次刑法之評價為已足。本
    件之重利罪，乃屬可單獨成立之罪，依其構成要件成立之要
    素，就立法當時，並未特別歸類，行為人基於概括之犯意，
    在密切接近之一定時、地持續實行之複次行為，是以本件非
    屬集合犯概念之適用，原審認為係屬集合犯，顯有誤會。
  (4)再者就恐嚇部分：本件被告戊○○等人為重利行為後，對被
    害人催討債務時，施以恐嚇行為，惡性重大，原審判決顯屬
    過輕，亦有未洽之處。
　(5)戊○○、丙○○經營職棒簽賭之賭博部分，賭客簽賭金額動
  　輒上萬，被告 2人賭博規模非小，傾家蕩產者不在少數，嚴
    重敗壞社會風氣，原審判決亦屬過輕，亦有不當之處云云。
三、查(1)本件被告等 5人所犯重利犯行，時間跨越至95年7月1日
    以後，自應適用修正後之刑法第 344條之規定。(2)集合犯係
    指該罪名之犯罪構成要件中，本身即含有反覆實行數個同種
    類行為之特質，重利罪之構成要件，亦含有反覆實行之特質
    ，故被告等多次重利行為，客觀上符合反覆、延續性之行為
    觀念，於刑法評價上，自應僅成立集合犯一罪。(3)本件被告
    等 5人犯罪後均坦承犯行，且無條件拋棄本案所有借款人之
    一切債權，顯有彌補眾多被害人之實際行動。又被告戊○○
    、丙○○、己○○已各為20萬元、30萬元、10萬元之公益捐
    款，是原審斟酌上情而為量刑，並無量刑過輕之處，公訴人
    之上訴為無理由，應予駁回。
四、上訴人即被告己○○、丁○○上訴意旨否認部分恐嚇犯行，
    其等上訴均為無理由，應予駁回。
據上論斷，應依刑事訴訟法第368條、第373條，判決如主文。
本案經檢察官乙○○到庭執行職務。
中　　華　　民　　國　　96　　年　　11　　月　　7 　　日
            刑事第二庭  審判長法　官　李　璋　鵬
                              法　官　蕭　錦　鍾
                              法　官　胡　森　田
上列正本證明與原本無異。
不得上訴。
                              書記官  籃  營  昌
中　　華　　民　　國　　96　　年　　11　　月　　7 　　日
